臺灣苗栗地方法院民事簡易判決　　　　　　　　　　 九十年度苗簡字第一一七號
　　原　　　告　己○○
　　　　　　　　庚○○
　　　　　　　　戊○○
　　共　　　同
　　訴訟代理人　彭火炎律師
　　　　　　 　 張玉琳律師
　　被　　　告　甲○○
　　　　　　　　丙○○
　　　　　　　　丁○○
　　　　　　　　乙○○
　　共　　　同
　　訴訟代理人　陳銘釗律師
　　複　代理人　辛○○
當事人間請求拆除地上物返還土地事件，本院於民國九十三年六月十五日言詞辯論終
結，判決如下：
    主    文
被告應將坐落苗栗縣卓蘭鎮○○段六八五地號如附圖所示紅色部分面積一０一點二二
平方公尺之地上物拆除，將土地返還原告己○○、庚○○。
被告應將坐落苗栗縣卓蘭鎮○○段六八六地號如附圖所示黃色部分面積四二點三平方
公尺之地上物拆除，將土地返還原告戊○○。
訴訟費用由被告負擔。
本判決第一項於原告以新臺幣貳萬元供擔保後，得假執行。但被告如以新台幣陸萬元
為原告預供擔保，得免為假執行。
本判決第二項於原告以新台幣壹萬元供擔保後，得假執行。但被告如以新台幣貳萬伍
仟元為原告預供擔保，得免為假執行。
    事實及理由
壹、原告之聲明：除供擔保金額外，如主文所示。
貳、事實摘要：
一、原告方面：
（一）坐落苗栗縣卓蘭鎮○○段六八五地號（重測前編為卓蘭鎮○○段七一一地號，
      以下簡稱系爭六八五地號）為原告詹兆榮、庚○○二人所共有，同段六八六地
      號（重測前編為卓蘭鎮○○段七一二地號，以下簡稱系爭六八六地號）為原告
      戊○○所有，與原告所有前開二筆土地相毗鄰之同段六九０地號（重測前編為
      卓蘭鎮○○段七一０地號）為被告四人所共有。被告無權越界占用系爭六八五
      、六八六地號土地，於其上築有水泥樁、田埂、駁坎、葡萄藤架等地上物，為
      此依所有物返還請求權之法律關係請求被告給付如訴之聲明所示。
（二）對被告抗辯所為之陳述：
（１）被告抗辯兩造合意以系爭五八五、五八六地號上之石塊為界址，惟查兩造土地
      間界址經鈞院以八十七年度簡上字第四十號確定判決認定以舊地籍圖經界線為
      界址，與被告主張以石塊為界址不符，故被告占用系爭土地之事實明確。
（２）被告雖辯稱兩造之土地位於九二一大地震斷層帶上，地震後兩造土地間之地籍
      線必然有變動，故前開確認界址判決所據之測量結果已不得作為認定兩造經界
      之基礎。然本件土地界址於九二一地震後，經苗栗縣政府依九二一震災重建暫
      行條例第八條及九二一震災災區重新實施地籍辦法第七、八、九條之規定辦理
      重測，經被告對測量結果提出異議，嗣後業經苗栗縣政府九十年度苗栗縣卓蘭
      鎮九二一震災災區不動產糾紛調處委員會進行調處，該會於民國九十一年十一
      月八日仲裁結果「內灣段七一一、七一二、七００地號間界址依台灣苗栗地方
      法院八十七年度簡上字第四十號判決辦理重測」，被告對於前開調處結果未依
      九二一震災重建暫行條例之規定向司法機關訴請處理，調處結果自已確定，是
      被告主張不得以前開確認界址判決所作測量結果作為認定兩造土地經界之依據
      等語，亦不足採。
二、被告方面：
（一）兩造原為堂兄弟，原告所有系爭六八五、六八六地號土地與被告所有六九０地
      號土地原本均為同一筆土地，且為兩造之祖產，兩造祖先於土地上種植葡萄已
      有數代之久，因子孫繁衍分房之故，兩造之父即以土地上之石塊堆累為界址，
      各房分地種植，至六十年間，因認長期維持共有造成管理及處分上不便，乃協
      議分割，並合意以土地上之石塊為界址線，各自耕種相安無事。
（二）八十六年間土地重測，原告認兩造土地間界址有爭議，提起確認界址訴訟，經
      鈞院以八十七年度簡上字第四十號判決確定，判決結果非被告所主張之現石塊
      界址，被告對判決雖不服，惟已無上訴途徑。惟查，前開判決作成於八十九年
      八月二十三日，所據台灣省政府土地測量局之鑑定係於八十八年五月十九日作
      成，其後經過八十八年九二一大地震，而兩造土地正位於卓蘭鎮之斷層帶上，
      被告之土地於九二一地震後隆起約二公尺，地震前後之地籍線勢必有重大之差
      異，而前開判決未率及此，仍以地震前之測量結果作成判決，判決必然有誤。
      又九二一地震後，苗栗縣政府雖辦理重測，被告對重測結果不符提出異議，並
      對調處結果不服，惟因率及當時確認界址訴訟仍在審理中，被告認無庸對調處
      結果另提起訴訟，故調處結果因而確定，然調處結果及確認界址判決因均未審
      酌地震導致之地形及地籍線變化，不足作為認定兩造界址之依據。
（三）兩造土地早年即係以石塊為界，故系爭土地使用現狀乃兩造之合意，因此地籍
      測量結果若與使用現狀不符而有被告占用原告之土地情事，亦應認係經彼此同
      意，是被告並非無權占有。
參、法院之判斷：
一、原告起訴主張系爭六八五地號土地為原告詹兆榮、庚○○二人所共有，系爭六八
    六地號土地為原告戊○○所有，與原告所有前開二筆土地相毗鄰之同段六九０地
    號為被告四人所共有。被告無權占用系爭六八五、六八六地號土地，於其上築有
    水泥樁、田埂、駁坎、葡萄藤架等地上物，為此依所有物返還請求權之法律關係
    請求被告給付如訴之聲明所示。被告則以兩造為堂兄弟，系爭六八五、六八六地
    號土地與被告所有六九０地號土地原本均為同一筆土地，且為兩造之祖產，兩造
    祖先於土地上種植葡萄已有數代之久，因子孫繁衍分房之故，兩造之父即以土地
    上之石塊堆累為界，各房分地種植，至六十年間始協議分割，雙方合意以石塊為
    界址線。八十六年間土地重測，原告認兩造土地間界址有爭議，提起確認界址訴
    訟，經本院以八十七年度簡上字第四十號判決確定，判決結果非被告所主張之現
    石塊界址，被告對判決雖不服，惟已無上訴途徑。惟前開判決所據台灣省政府土
    地測量局之鑑定係於八十八年五月十九日作成，其後經過八十八年九二一大地震
    ，而兩造土地正位於卓蘭鎮之斷層帶上，地震前後之之地形及地籍線勢必有重大
    之差異，而前開判決未率及此，仍以地震前之測量結果作成判決，判決必然有誤
    ，不足據以認定兩造界址。而兩造土地早年即係以石塊為界，故系爭土地使用現
    狀乃兩造之合意，因此地籍測量結果若與使用現狀不符而有被告占用原告之土地
    情事，亦應認係經彼此同意，並非無權占有等語資為抗辯
二、查兩造不爭執之事實為：坐落苗栗縣卓蘭鎮○○段六八五地號（重測前編為卓蘭
    鎮○○段七一一地號）為原告詹兆榮、庚○○二人所共有，同段六八六地號（重
    測前編為卓蘭鎮○○段七一二地號）為原告戊○○所有，與原告所有前開二筆土
    地相毗鄰之同段六九０地號（重測前編為卓蘭鎮○○段七一０地號）為被告四人
    所共有。兩造所有前開三筆土地業經本院於八十九年八月二十三日，以八十七年
    度簡上字第四０號判決認定以該判決附圖所示Ｃ０—Ｃ一四點之連接虛線即舊有
    地籍圖經界線為界址確定在案。八十八年九二一大地震後，苗栗縣政府依九二一
    震災重建暫行條例第八條辦理重測，被告對重測結果不服提出異議，經苗栗縣卓
    蘭鎮九二一震災災區不動產糾紛調處委員會於九十一年十一月八日調處結果，以
    兩造土地間之界址，依本院八十七年度簡上字第四０號判決辦理重測，兩造未依
    該條例第八條之規定對調處結果不服並提起訴訟，該調處結果因而確定。本院以
    本院八十七年度簡上字第四０號判決所認定兩造前開三筆土地界址線為基礎，會
    同苗栗縣大湖地政事務所至現場履勘測量，測量結果被告之地上物占用系爭六八
    五地號如附圖所示紅色部分一０一點二二平方公尺，占用系爭六八六地號如附圖
    所示黃色部分四二點三平方公尺，有勘驗筆錄、現場照片及複丈成果圖在卷可稽
    。
三、原告主張被告無權占有系爭土地等情，為被告所否認，並以前開情詞置辯。經查
    ：
（一）按除別有規定外，確定之終局判決就經裁判之訴訟標的，有既判力，民事訴訟
      法第四百條第一項定有明文。又按為訴訟標的之法律關係，於確定之終局判決
      中已經裁判者，就該法律關係即有既判力，當事人雖僅於新訴訟用作攻擊防禦
      方法，法院亦不得違反於確定判決意旨之裁判，他造亦應受其既判力拘束，最
      高法院三十年上字第八號、四十二年台上字第一三０六號判例意指可資參照。
      換言之，判決確定後，訴訟標的之法律關係發生實質確定力，當事人於後訴訟
      不得為與該既判力內容相反之主張，而法院亦不得為與該既判力內容相抵觸之
      裁判。查兩造前開土地間之界址爭執，業經本院以八十七年度簡上字第四０號
      判決確定，是該判決所認定之界址已生既判力，揆之首開說明，當事人及法院
      於後訴訟中均受既判力之拘束，是被告抗辯該判決所據之測量結果係九二一地
      震前之八十八年五月十九日作成，地震後地形及測量結果應有差異等語縱信為
      真實，惟仍不影響前開判決之既判力。再者，九二一地震後，苗栗縣政府依九
      二一震災重建暫行條例第八條之規定辦理重測界址，依該條規定「因震災發生
      地層移動，致土地界址與地籍圖經界線有偏移時，直轄市、縣（市）地政機關
      應參酌地籍圖、原登記面積及實地現況辦理測量，並修正地籍圖。前項土地因
      震災致界址相對位置變形者，應先由地政機關通知土地所有權人於三十日內相
      互協議、調整界址及埋設界標。逾期未完成者，依前項規定逕行調整界址，據
      以測量。依前二項完成測量後，土地所有權人對界址仍有爭議時，應以書面提
      出異議，由該管直轄市、縣（市）政府進行調處。不服調處者，應於收到該調
      處結果十五日內，提付仲裁或向司法機關訴請處理，逾期未提付仲裁或向司法
      機關訴請處理者，依調處結果辦理」。前開確定判決及九二一大地震後，苗栗
      縣政府已實施地籍重測，惟被告未對測量之調處結果不服並向司法機關訴請處
      理，致九十一年十一月八日之苗栗縣卓蘭鎮九二一震災災區不動產糾紛調處委
      員會調處結果因而確定。被告既未對調處結果另提起確認界址訴訟，則兩造間
      八十七年簡上字第四０號確認界址判決既判力仍有效存在，是本院仍須以該判
      決結果認定兩造之界址線，並據該界址線測量被告是否越界占用系爭土地及占
      有之位置及面積為何。從而，被告抗辯前開確定判決因地震致地形變化，不得
      據為認定兩造土地間之界址等語，即屬無據。
（二）次按當事人主張有利於己之事實者，就其事實有舉證之責任，民事訴訟法第二
      百七十七條定有明文。土地所有權人已提出土地登記謄本證明土地為其所有，
      則主張有權占有者，應由其舉證證明占有土地具有正當合法之權源。被告抗辯
      兩造之父合意以土地上之石塊堆累為界址，各房分地種植，故系爭土地使用現
      狀縱使與地籍圖經界線不符亦為兩造之合意，非無權占有等語。惟兩造間並未
      合意以石塊為界址，且因界址爭訟，經本院以八十七年簡上字第四０號判決確
      定等情業如前述，是被告以兩造同意以石塊為界址為由，抗辯使用現狀與地籍
      圖經界線不符者亦經兩造合意等語，即屬無據。此外，被告迄未能提出相關證
      據證明被告占用原告土地係有正當權源，是其抗辯有權占有等語，即不足採。
四、按所有人對於無權占有或侵奪其所有物者，得請求返還之，民法第七百六十七條
    定有明文。系爭六八五、六八六地號土地為原告所有，而被告未能提出積極證據
    證明其占有系爭土地有正當權源。從而，原告本於所有物返還請求權之法律關係
    ，請求被告將系爭六八五地號如附圖所示紅色部分面積一０一點二二平方公尺之
    地上物拆除，將土地返還原告己○○、庚○○，並將系爭六八六地號如附圖所示
    黃色部分面積四二點三平方公尺之地上物拆除，將土地返還原告戊○○，為有理
    由，應予准許。
五、兩造其餘攻擊防禦方法，均核與本件判決結果不生影響，爰不一一贅述，附此敘
    明。
六、兩造分別陳明願供擔保聲請宣告假執行及免為假執行，經核均無不合，爰各酌定
    相當之擔保金額併准許之。
七、據上論結，本件原告之訴為有理由，依民事訴訟法第七十八條、第八十五條第一
    項前段、第三百九十條第二項、第三百九十二條，判決如主文。
中　　　華　　　民　　　國　　九十三　　年　　　六　　　月　　二十九　　日
                                  苗栗簡易庭法　　　官    曾明玉
正本係照原本作成
如對本判決上訴，須於判決送達後廿日內向本院提出上訴狀
中　　　華　　　民　　　國　　九十三　　年　　　六　　　月　　二十九　　日
                                        法院書記官    林美鳳
